【裁判字號】    98,金上更(二),5
【裁判日期】    981020
【裁判案由】    清償借款
【裁判全文】
臺灣高等法院臺中分院民事判決  98年度金上更(二)字第5號
上  訴  人  乙○○
被 上訴 人  丙○○
上列當事人間請求清償借款事件，上訴人對於中華民國95年6月
29日台灣南投地方法院95年度訴更字第2號第一審判決提起上訴
，經最高法院第二次發回更審，本院於98年10月6日言詞辯論終
結，判決如下：
    主  文
上訴駁回（被上訴人於本院減縮聲明為上訴人應返還旺旺投資有
限公司籌備處新台幣貳佰肆拾伍萬元，及自民國94年7月21日起
至清償日止，按年息百分之五計算之利息，並由被上訴人代位受
領）。
第二審（除減縮部分外）及發回前第三審訴訟費用由上訴人負擔
。
    事實及理由
甲、程序事項
    按在第二審為訴之變更或追加，非經他造同意，固不得為之
    ，但減縮應受判決事項之聲明者，不在此限。民事訴訟法第
    446條第1項、第255條第1項第3款，分別定有明文。本件被
    上訴人於原審原起訴聲明求為判決上訴人應給付被上訴人新
    台幣（下同）340萬元，及自民國（下同）79年8月4日起至
    清償日止，按年息百分之五計算之利息，嗣被上訴人於本院
    前審96年2月7日行言詞辯論時，請求減縮為245萬元，及自
    支付命令送達之翌日（即94年7月21日）起至清償日止，按
    年息百分之五計算之利息（見本院95年上字第289號卷第170
    頁）。核屬聲明之減縮，依上開規定，應予准許，合先敘明
    。
乙、實體事項
壹、被上訴人方面：
一、被上訴人起訴主張：上訴人於79年間在南投市順順證券股份
    有限公司（下稱順順證券公司）開立帳戶從事股票買賣行為
    ，並在南投市農會開設帳號00000000000000號帳戶（下稱09
    29-1帳戶）作為買賣股票專用帳戶。其於79年3月至8月間，
    因買賣股票向旺旺投資有限公司（下稱旺旺公司）籌備處調
    借資金作為融資之用，旺旺公司籌備處乃自其設於南投市農
    會之帳號00000000000000號帳戶（下稱3206-1帳戶），轉入
    上訴人0929-1號帳戶，目前仍有3,400,000元未清償。上訴
    人向旺旺公司籌備處借款之款項，均由旺旺公司籌備處以伊
    或第三人為保證人向他人借款，其中簡世杰、簡再或、黃賴
    速、李玉生、張水木、廖學群分別貸款5,500,000元、3,000
    ,000元、2,000,000元、2,000,000元、1,200,000元、1,000
    ,000元予旺旺公司籌備處。嗣後旺旺公司籌備處因巨額虧損
    而倒閉，尚未辦理清算，乃由伊以保證人身分，代旺旺公司
    籌備處向簡世杰、簡再或、張水木、李玉生分別清償550,00
    0元、300,000元、240,000元、600,000元；何基德向簡世杰
    、簡再或、廖惠、廖學群分別清償1,800,000元、1,000,000
    元、250,000元、250,000元；錢日茂則向簡世杰清償300,00
    0元，故何基德、錢日茂即分別取得對旺旺公司籌備處之債
    權3,300,000元、300,000元。嗣錢日茂再將300,000元債權
    轉讓給伊，何基德將其中之2,850,000元之債權轉讓給伊，
    故伊共取得對旺旺公司籌備處4,840,000元之債權迄未受償
    等情。求為命上訴人給付旺旺公司籌備處2,450,000元及其
    法定遲延利息並由被上訴人代位受領之判決。
二、被上訴人於本院補充陳述：
（一）被上訴人或何基德、錢日茂對簡世杰等人之清償，係代旺
      旺公司籌備處清償債務，並非清償自己之合夥債務或合夥
      債務。
（二）本件請求權時效未完成。
貳、上訴人方面：
一、上訴人於原審則以：伊與被上訴人素不相識，並無借貸關係
    ，伊並不知有旺旺公司籌備處一事，並未向旺旺公司籌備處
    借款。伊於79年股票買賣均係與甲○○往來，於79年6月27
    日與甲○○結算，結果尚欠約280,000元，已將153張股票出
    售與甲○○結清欠款，伊已無積欠甲○○任何款項。旺旺公
    司籌備處向金主借款，係交付張振傳所簽發由被上訴人、錢
    日茂、何基德、詹國貞、甲○○等人背書之本票，則被上訴
    人縱有清償簡世杰等6人之債務，亦係清償其票據債務；且
    旺旺公司籌備處係由被上訴人、錢日茂、何基德、甲○○、
    詹國貞等人共同商議籌組，被上訴人為旺旺公司籌備處之發
    起人，因旺旺公司未完成設立，旺旺公司籌備處視為合夥，
    被上訴人自係合夥人，依民法第681條規定，合夥財產不足
    清償合夥之債務時，各合夥人對於不足之額，本應負清償債
    務責任，故被上訴人縱有清償旺旺公司籌備處對簡世杰等6
    人之債務，亦係清償自己之合夥債務，被上訴人非為就債之
    履行有利害關係之第三人，自不得主張民法第312條之代位
    權，不能取得旺旺公司籌備處之債權，而代位旺旺公司籌備
    處向伊求償，本件縱有借貸，亦發生在79年3月3日至同年8
    月3日，被上訴人於94年8月20日始聲請發支付命令，亦已罹
    於時效而消滅等語。
二、上訴人於本院補充陳述：
（一）依被上訴人所提出之和解書二份，該和解書載明：『因本
      票債務關係』，依此，該和解書係就該本票債務之清償而
      訂立，被上訴人或何基德、錢日茂所給付係清償該本票債
      務，與旺旺公司籌備處無關，從而，被上訴人主張渠或何
      基德、錢日茂因向簡世杰、簡再或、李玉生、張水木、廖
      惠、廖學群等人為給付而取得對於旺旺公司籌備處之債權
      云云，顯無可採。
（二）當事人甲○○已在79年8月初與上訴人就其自上訴人處轉
      出之股票及存摺之金額做最後結算，其併自上訴人帳號（
      0929-1）轉出4百多萬元作為所欠差額之清償結束，其後
      並將上訴人留有數拾萬餘款之存摺、印鑑及未賣出之上市
      公司股票發還。當時上訴人若有欠款，甲○○絕不可能將
      留有數拾萬元之存摺、印鑑及未賣出之上市公司股票發還
      。因存摺、印鑑及未賣出之上市公司股票均在其手中，若
      有欠款，其絕對有權力處理，不可能發還。
（三）甲○○明知上訴人前帳已清，才同意上訴人要求於79年7
      月25日依比例匯380萬元入帳戶0929-1，並表明其已不再
      放款，故約定10日內（即79年8月3日以前）必需還清，否
      則扣押買進之上市公司股票，上訴人均依約定於79年8月3
      日前將部份上市公司股票賣出還清。殊不知事隔近15年由
      一個既不相識，又無借貸關係之丙○○提告，實令人難以
      接受。
參、原審經審酌兩造所提出之攻擊防禦方法後，認被上訴人向旺
    旺公司籌備處之債權人清償款項共計729萬元，就此部分已
    承受債權人對旺旺公司籌備處之借款債權，然旺旺公司籌備
    處迄未清償，且旺旺公司籌備處對於上訴人具有借款債權34
    0萬元，卻於停止營業後迄未對上訴人求償，顯已怠於行使
    其權利，而被上訴人為保全其債權而代位行使旺旺公司籌備
    處對上訴人之借款返還請求權，請求上訴人應給付旺旺公司
    籌備處340萬元，及自79年8月4日起至清償日止按週年利率
    百分之五計算之利息，並由被上訴人代位受領，為有理由，
    而准許被上訴人之請求。並依兩造之聲請，分別為供擔保後
    ，得假執行及免為假執行之宣告。上訴人不服第一審判決提
    起上訴，於本院上訴聲明為：原判決除減縮部分外廢棄。
    上開廢棄部分，被上訴人在原審之訴及其假執行之聲請均
    駁回。第一、二審訴訟費用除減縮部分外及發回前第三審
    訴訟費用均由被上訴人負擔。被上訴人於本院答辯聲明為：
    上訴駁回。上訴人應返還旺旺投資有限公司籌備處245
    萬元，及自支付命令送達翌日（即94年7月21日）起至清償
    日止，按年息百分之五計算之利息，並由被上訴人代位受領
    。第二審訴訟費用由上訴人負擔。請准被上訴人提供擔
    保宣告假執行。
肆、兩造不爭執之事實（本院95年上字第289號卷第157頁背面）
    ：
一、旺旺公司籌備處因違反辦理丙種墊款經臺中地方法院80年度
    訴字第816號、本院81年度上易字第4號刑事判決處有期徒刑
    8月減為有期徒刑4月確定，該刑事判決認定被上訴人與張振
    傳等人於召開董監事聯誼會後，在南投市○○路791巷21號
    順順證券公司地下室成立旺旺公司籌備處由甲○○負責辦理
    ，後經過多次座談議定作丙種墊款。
二、旺旺公司籌備處屬合夥組織，並於79年底因經營不善而結束
    營業。
三、上訴人於79年間曾在順順證券公司買賣股票，營業員為陳英
    鳳。
四、旺旺公司籌備處向金主借款時，是交付張振傳所簽發由被上
    訴人、錢日茂、何基德、詹國貞、甲○○等人背書之本票。
五、上訴人買賣股票是把錢由旺旺公司籌備處在南投市農會3206
    -1號帳戶，轉入上訴人於該農會0929-1號帳戶。
伍、本件之爭點：
 (1)上訴人是否尚欠旺旺公司籌備處2,450,000元？
 (2)被上訴人若有清償債務，係清償自己之債務，或代旺旺公司
   籌備處清償債務？
 (3)上訴人主張時效抗辯，是否可採？
一、上訴人是否尚欠旺旺公司籌備處2,450,000元：
（一）經查79年2月初順順證券公司董事長張振傳與被上訴人及
      訴外人何基德、錢日茂、甲○○、詹國貞等人在順順證券
      公司召開董監事聯誼會後，以座談會方式決議在順順證券
      公司位在南投市○○路七九一巷二一號地下室，另行設立
      旺旺公司籌備處，推由甲○○負責辦理業務，嗣經多次座
      談議定以集資方式，融資墊款供客戶買賣股票，遂由順順
      證券公司董監事出資，及向第三人為短期借款集資，並推
      由被上訴人向順順證券公司營業員宣告，順順證券公司客
      戶買賣股票可提供融資墊款服務，但客戶須將存摺、印章
      交由旺旺公司籌備處之承辦人甲○○辦理融資轉帳，而於
      同年三至六月間先後透過順順證券公司營業員李英鳳、林
      燈森等人貸款予順順證券公司客戶購買股票等情，業經臺
      灣臺中地方法院80度訴字第816號刑事判決及本院81年度
      上易字第4號刑事判決認為被上訴人等違法證券交易法而
      判刑確定，此有本院81年度上易字第4號刑事判決附於臺
      灣臺中地方法院81年度自字第568號刑事卷宗可參。
（二）上訴人雖辯稱伊於79年股票買賣時係與甲○○往來，每週
      與甲○○結算股票與配合款1次，如存款不足，伊均會馬
      上補足，至79年6月中、下旬，甲○○通知要結束營業，
      股票均須賣出結算，故於79年6月27日與甲○○結算，結
      果尚欠約280,000元，因伊當時無現金，遂將153張股票出
      售與甲○○結清欠款，甲○○並將剩餘款項再匯入伊之帳
      戶內，並將印章、存摺交由伊領回，伊已無積欠甲○○任
      何款項云云。惟查：
  １、證人即旺旺公司籌備處負責人李舜邦於原審證稱：「被告
      （即上訴人，下同）是向旺旺公司借款的借款人。」、「
      他（指上訴人，下同）在順順公司買股票不夠錢時，向旺
      旺投資公司借錢去交割。」、「從79年3月起有借有還，
      尚有3,400,000元沒有還清。」、「利息是日息7分，6個
      月以內要清償，也就是他隨時可以清償，但最慢6個月要
      清償。」、「斷頭時要還錢，不到6個月也可以要求還錢
      。」；（法官問：被告在借款時存摺、印章是否交給你？
      ）證人陳稱：「是。後來存摺、印章有還給他，時間是在
      79年9月停止營業這段時間還的，那時他還有欠錢。」、
      「錢是向旺旺借的，因為只有旺旺有融資可以借，被告一
      定知道。因為順順公司不能作丙種，所以他會知道是向旺
      旺借的。」（被告問：我是否在79年6月與你結算清楚？
      ）證人陳稱：「沒這回事。」；（被告問：79年6月27日
      有無去找你彙算？）證人陳稱：「沒有，他當天還借三十
      幾萬元。」等語（見原審95年度訴更字第2號卷第42至44
      頁）。
  ２、次查旺旺公司籌備處曾於79年間在南投市農會設立帳號為
      3206-1號帳戶、戶名為旺旺公司籌備處之活期存款帳戶，
      上訴人於南投市農會亦設有帳號為0929-1號帳戶活期存款
      帳戶，作為其間買賣股票時相互資金調度之用，為兩造所
      不爭執（本院95年上字第289號卷第157頁背面），原審乃
      依被上訴人提出之交易資料向南投市農會調取上開2個帳
      戶於其間融資往來情形（見原審前開訴更字卷第96、97頁
      ，其中第96頁記載：貳、編號3之79年5月21日金額應是8,
      500,000元，誤載為850,000元），其中旺旺公司籌備處所
      提匯入上訴人上開帳戶之金額中如附表壹之編號1至6及8
      至15等14筆，旺旺公司籌備處確實有匯入上訴人之帳戶，
      有南投市農會95年5月25日投市農信字第95100356號函及
      該函所附取款憑條在卷可證（見原審前開更審卷第101至
      108頁），另79年5月18日之9,700,000元，分2筆各1,700,
      000元及8,000,000元匯入上訴人上開帳戶，亦有被上訴人
      提出南投市農會取款憑條影本2紙在卷可稽（見本院上字
      第289號卷第163頁），再核對被上訴人自認之已收取上訴
      人之款項（見本院上字第289號卷第114、115頁之貸方部
      分），差額為4,350,000元（被上訴人於本院95年度上字
      第289號卷第170頁減縮為2,450,000元，其餘部分不請求
      ）。再者，上訴人對於其在順順證券公司買賣股票，在交
      割款不足時有借款支應乙節，並不否認，而依證人李舜邦
      之證詞可知，甲○○為旺旺公司籌備處之執行業務之人，
      而上訴人所支借款項亦均由旺旺公司籌備處直接轉帳給上
      訴人，益證系爭借貸關係之當事人為上訴人與旺旺公司籌
      備處，而非甲○○個人自明，上訴人辯稱渠係向甲○○個
      人借款云云，即非可採。
  ３、末以上訴人對上開被上訴人於本院減縮之2,450,000元債
      權迄未舉證證明已清償，足見被上訴人主張，上訴人於上
      開買賣股票期間而向旺旺公司籌備處融資尚欠2,450,000
      元等情，顯非子虛，是上訴人之上開抗辯，為不可採。上
      訴人雖以證人甲○○係本件借款之當事人，其證言不可採
      云云，然甲○○為旺旺公司籌備處之執行業務之人，均由
      其出面借錢予上訴人，是以此證人乃具不可代替性，況經
      原審法院向南投市農會調取上開2相關帳戶，核對其間融
      資往來情形後，亦無法證明上訴人所辯渠已清償完畢一情
      ，是以應認證人甲○○之證言為可採。
  ４、上訴人再辯稱79年3月17日南投市農會之200萬元取款憑條
      是甲○○拿上訴人之印章、存摺去轉帳，轉入甲○○之另
      一個帳號（00000000）云云，然查兩造既不爭執00000000
      係旺旺公司籌備處在南投市農會之帳戶，並由此帳戶將錢
      轉入上訴人於該農會之0929-1號帳戶供上訴人買賣股票之
      用一情，而觀諸上訴人所提出之79年3月17日200萬元取款
      憑條及存入憑條（本院卷第77頁），取款憑條上取款戶名
      確為旺旺公司籌備處，並蓋用甲○○之印章，存入憑條上
      200萬元則係轉入上訴人之0929-1號帳戶，上訴人竟謂係
      甲○○拿上訴人之印章、存摺去轉帳，轉入甲○○之另一
      個帳號（00000000）云，實與上開取款憑條及存入憑條所
      顯示之事實不符。
二、被上訴人若有清償債務，係清償自己之債務，或代旺旺公司
    籌備處清償債務？
    被上訴人主張：被上訴人、何基德、錢日茂係代旺旺公司籌
    備處清償債務，被上訴人、何基德、錢日茂只是保證人等語
    ；上訴人則辯稱：被上訴人、何基德、錢日茂係清償自己債
    務，不是代為清償旺旺公司籌備處之債務云云，經查：
（一）按就債之履行有利害關係之第三人為清償者，於其清償之
      限度內承受債權人之權利，民法第312條前段定有明文。
      準此，該第三人即得按其代位清償限度就債權人之權利，
      以自己之名義，行使債權人之權利。所謂第三人就債之履
      行有利害關係，係指該第三人因清償而發生法律上之利害
      關係者而言，是以物上保證人清償抵押權擔保之債權、合
      夥人清償合夥債務、連帶保證人清償保證之債務等，自均
      屬就債之履行有利害關係之第三人。至於票據背書人固不
      因票據背書行為而當然負有民法規定之保證人責任，然並
      不排除票據背書人，於具備民法所定之保證人要件時，亦
      同負保證責任，而得於其清償限度內適用民法第312條之
      規定。
（二）訴外人簡世杰、簡再或、廖惠、廖學群、李玉生、張水木
      、黃賴速對旺旺公司籌備處有無消費借貸債權？
  １、證人廖學群於本院94年度上易字第466號案件中證稱錢借
      給旺旺公司，後來由張振傳開票清償。證人廖惠於同案證
      稱：因為我錢借旺旺公司，（法官:為何何基德等四人背
      書？）何基德、丙○○當時都在旺旺公司上班，我們錢借
      給他們公司。證人簡申嵩（簡世杰之父）復於同案證稱：
      當初錢借給旺旺公司，（法官：當初旺旺有無法人資格？
      ）我不知道，那時候看那些背書人財力很雄厚，（法官：
      為何支票由何基德等人背書？）當初我個人認為旺旺是順
      順的子公司，當時這些背書人是要參與籌備旺旺公司的人
      ，不然他們為何要背書，背書是有責任的，（法官：旺旺
      公司本身有無寫任何借貸資料給你？）都沒有，只有那張
      本票，本票是張振傳的名義，這些人背書當初借錢的時候
      ，說要成立旺旺投資公司，公司申請登記還沒有下來。證
      人甲○○復於同案證稱：（法官:當時被上訴人確實有欠
      那麼多錢，你是負責人，為何不催討？）有到他家去追討
      ，丙○○是旺旺公司保證人。而那時候我只是旺旺公司籌
      備處受僱人，也沒有那麼費用可以訴訟。（法官：丙○○
      與何基德只是旺旺公司與金主所開票據的背書人而已，在
      民法是否有另外簽立保證契約？）他只是票據上的背書人
      ，不是另外簽立保證契約的保證人。（法官：他們是民法
      上的保證人嗎？）他們是對金主的保證，而非對旺旺公司
      的保證（以上四位證人於本院94年度上易字第466號案件
      之證言筆錄影本附於本院前審上更(一)字卷第46至60頁）
      。該等證言均核與證人甲○○、何基德（本票之背書人之
      一）及被上訴人於臺灣臺中地方法院80年度訴字第273號
      民事案件中所證並無不符。且有本票及背面影本33張附於
      影印之台灣台中地方法院80年度訴第273號民事卷內可稽
      。
  ２、簡世杰、簡再或、廖惠、廖學群、李玉生、張水木等人對
      張振傳、錢日茂、甲○○、詹國貞、何基德及被上訴人等
      人依渠等簽發或背書之本票取得支付命令，亦有臺灣臺中
      地方法院79年度促字第8890、8891、8892、8893、8156、
      8155號支付命令在卷可證（原審94年訴字第337號卷第11
      、14、17、20、23、27頁），黃賴速則匯款二百萬元予旺
      旺公司籌備處之上開帳戶，有南投市農會存入憑條乙紙在
      卷可證（原審94年訴字第337號卷第10頁），足證簡世杰
      等人對旺旺公司籌備處確有債權之存在。
  ３、由上述證人證詞皆指出：訴外人簡世杰等人把錢借給旺旺
      公司，並不是借給被上訴人或何基德、錢日茂，旺旺公司
      借款時並沒有寫任何借款資料亦無簽立保證契約，只交付
      由張振博簽發並由被上訴人、何基德、錢日茂背書之本票
      做為保證，且金主認那些本票背書人財力雄厚，以背書方
      式替該借貸做了保證，訴外人簡世杰等人才將款項借給旺
      旺公司。再參以上訴人並不爭執「旺旺公司籌備處向金主
      借款時，是交付張振博所簽發由被上訴人、錢日茂、何基
      德、詹國貞、甲○○等人背書之本票。」之事實（本院95
      年度上字第289號卷第157頁背面），足證，該等借貸之債
      權人為訴外人簡世杰等人，債務人為旺旺公司，被上訴人
      或何基德、錢日茂為保證人。
（三）被上訴人有無代位旺旺公司籌備處向訴外人簡世杰等人為
      清償？
  １、旺旺公司籌備處向第三人為借款時，應債權人要求開立本
      票供擔保，已如上開說明。因旺旺投資有限公司尚未完成
      法人登記，未具有法人人格，為因應債權人之要求乃以旺
      旺公司籌備處之發起人即順順證券公司董事長張振傳為發
      票人，並以被上訴人及何基德等人為背書人出具本票為保
      證，以擔保旺旺公司籌備處對其債權人簡世杰等人所負借
      款債務之清償，則於所背書之本票到期提示未獲兌現，有
      與債權人和解之真意，乃係兼欲履行票據背書人之票據責
      任及民法之保證責任，自屬為旺旺公司籌備處所為之清償
      。
  ２、被上訴人主張向簡世杰、簡再或、張木水、李玉生、黃賴
      速分別清償55萬元、30萬元、24萬元、60萬元、200萬元
      ；訴外人何基德向簡世杰、簡再或、廖惠、廖學群分別清
      償180萬元、100萬元、25萬元、25萬元；訴外人錢日茂則
      向簡世杰清償30萬元，故何基德、錢日茂即分別取得對旺
      旺公司籌備處之債權330萬元、30萬元。嗣何基德、錢日
      茂再將上開330萬元、30萬元債權全部轉讓給被上訴人等
      情，有被上訴人提出之清償證明書9件（本院前審上更一
      卷第206、207、204、203頁、原審94年訴字第337號卷第
      31頁、本院前審上更一卷第208、209、205頁）、和解書
      1件（本院前審上更一卷第205頁）、債權移轉讓渡書4件
      （本院前審更一卷第219至222頁）在卷可證，是被上訴人
      此部分之主張堪信為真實。按保證人向債權人為清償後，
      於其清償之限度內，承受債權人對於主債務人之債權，但
      不得有害於債權人之利益，民法第749條定有明文。本件
      被上訴人主張渠為旺旺公司籌備處對外借款之保證人，因
      向旺旺公司籌備處之債權人簡世杰等人為清償，依上開民
      法規定，自取得訴外人簡世杰等人對旺旺公司籌備處之債
      權等情，堪予採信。
  ３、上訴人雖辯稱依被上訴人所提出之和解書二份，該和解書
      載明：『因本票債務關係』，依此，該和解書係就該本票
      債務之清償而訂立，該票據債務人為張振傳（為發票人）
      、被上訴人及何基德、錢日茂等人（為背書人），而旺旺
      公司籌備處自始非該等本票之債務人，被上訴人及訴外人
      何基德、錢日茂既為背書人，渠等就該等本票本即有給付
      義務，被上訴人及何基德、錢日茂向簡世杰、簡再或、李
      玉生、張水木、廖惠、廖學群等人為給付，係用以清償自
      己之本票債務，根本非為他人代為清償債務，更非為旺旺
      公司籌備處清償債務云云，然被上訴人之所以在本票上背
      書係為保證旺旺公司籌備處對金主之借款能如期清償業經
      本院認定如前，是以被上訴人與金主之和解除係履行其票
      據背書人之票據責任外，亦兼有履行民法之保證責任至明
      ，自屬為旺旺公司籌備處所為之清償，上訴人執上開和解
      書即謂被上訴人僅係清償自己債務云云，自非可採。
三、旺旺投資公司籌備處對上訴人之債權，其請求權之時效是否
    完成？
（一）依民法第129條第1項規定：消滅時效，因左列事由而中斷
      (1)請求。(2)承認。(3)起訴。第2項規定：左列事項，與起
      訴有同一效力：(1)依督促程序，聲請發支付命令。另按當
      事人對於代位權行使與否，意思不明時，審理事實法院之
      審判長，有依民事訴訟法第199條第2項行使闡明權之職責
      ，其疏於行使，僅以其所有權生效要件欠缺，而為其敗訴
      之判決時，應認為有發回更審之原因（最高法院49年台上
      字第1530號判例、72年度台上字第4748號著有判決可資參
      照）。查本件清償借款事件，被上訴人係基於消費借貸及
      代位權行使之法律關係，代位訴外人旺旺公司籌備處為起
      訴請求，其94年6月28日支付命令聲請狀之「請求之標的
      並其數量」欄雖載「相對人應給付聲請人340萬元及自民
      國79年8月4日起至清償日止，按年息百分之五計算之利息
      」，其於「請求之原因及事實」欄則記載「原告．．替債
      務人清償旺旺公司對外借款，．．．原告為清償後即向旺
      旺公司之債權人取得債權」（見原審94年度訴字第3387號
      卷第4、5頁）已敘明被上訴人係承受旺旺公司債權人之債
      權，亦即旺旺公司係被上訴人之債務人，而被上訴人94年
      8月17日民事起訴狀已記載「債務人怠於行使其權利時，
      債權人因保全債權，得以自己之名義，行使其權利（民法
      第242條），好像原告不能直接向被告追索債權，但依照
      民法第242條，原告得以自己之名義向被告追索債權，故
      被告有向原告清償之義務」等語（原審94年度訴字第337
      號卷第58頁），則被上訴人於原審於上開前後段之陳述即
      可認其支付命令之聲請有主張代位其債務人旺旺公司籌備
      處行使債權之意思甚明，依前開條文及判例意旨，應認被
      上訴人94年6月28日支付命令之聲請有中斷旺旺公司籌備
      處對上訴人之借款返還請求權時效期間之效力。
（二）依民法第322條規定：清償人不為前條之指定者，依左列
      之規定，定其應抵充之債務:一.債務已屆清償期者，儘先
      抵充。二..獲益相等者，以先到期之債務，儘先抵充…。
      經查由旺旺公司日記帳載明上訴人最後一筆借款為79年7
      月25日借款380萬元（見原審94年度訴字第337號卷第8頁
      ），並有原審向南投市農會調得之旺旺公司籌備處所有00
      000000000000號帳戶79年7月25日380萬元之取款憑條影本
      在卷（原審95年度訴更字第2號卷第108頁），而上訴人既
      未為指定抵充之順序，自應依民法第322條規定，認上訴
      人先前之清償款項係清償前面到期之債務，剩餘之系爭24
      5萬元應係79年7月25日所借380萬元之未清償款項，而依
      證人甲○○於本院所證渠與上訴人係約定最久六個月要還
      一情（本院卷第68頁），核與甲○○於94年11月14日在台
      灣南投地方法院94年度訴字第194號就旺旺公司籌備處之
      另一債務人陳林素卿被訴清償借款案件中，及94年10月12
      日在南投地方法院94年度訴字第210號旺旺公司籌備處之
      另一債務人林國政被訴清償借款案件中所證「旺旺公司與
      借款客戶約定於借款日起6個月內清償」一情相符（上開
      二案件之筆錄影本均附於外放之影印卷宗內），是以應認
      系爭借款之清償日期為80年l月26日，被上訴人於94年6月
      28日聲請支付命令並未逾15年之請求權時效；雖上訴人辯
      稱借款時係約定10日內要還云云，然上訴人並未舉證以實
      其說，應認其主張為不可採，且縱依上訴人所辯10日內（
      即79年8月3日）要還清一情（本院卷第49、50頁）為真實
      ，則清償日期為79年8月3日，被上訴人於94年6月28日聲
      請支付命令亦未逾15年之請求權時效，上訴人辯稱旺旺公
      司籌備處之系爭借款返還請求權已罹請求權時效云云，自
      非有據。
（三）按債務人怠於行使其權利時，債權人因保全債權，得以自
      己之名義，行使其權利。民法第242條定有明文。又債權
      之讓與，依民法第297條第1項之規定，非經讓與人或受讓
      人通知債務人，對於債務人固不生效力，惟法律設此規定
      之本旨，無非使債務人知有債權讓與之事實，受讓人對於
      債務人主張受讓事實行使債權時，既足使債務人知有債權
      讓與之事實，即應認為兼有通知之效力（最高法院22年上
      字第1162號判例）。另債權之讓與，依民法第297條第1項
      之規定，雖須經讓與人或受讓人通知債務人始生效力，但
      不以債務人之承諾為必要，而讓與之通知，為通知債權讓
      與事實之行為，原得以言詞或文書為之，不需何等之方式
      ，故讓與人與受讓人間成立債權讓與契約時，債權即移轉
      於受讓人，除法律另有規定外，如經讓與人或受讓人通知
      債務人，即生債權移轉之效力（最高法院42年度台上字第
      626號判例）。本件被上訴人主張伊以保證人（利害關係
      人）地位，代旺旺公司籌備處清償借款給簡世杰等人，另
      受讓簡世杰等人對旺旺公司籌備處之債權，為旺旺公司籌
      備處之債權人，而旺旺公司籌備處對上訴人有消費借貸債
      權，其債權已屆清償期，債務人旺旺公司籌備處怠於行使
      權利，被上訴人因保全債權，以自己名義行使權利提起本
      訴，請求上訴人應返還旺旺投資有限公司籌備處245萬元
      ，及自94年7月21日起至清償日止，按年息百分之五計算
      之利息，並由被上訴人代位受領等情，揆諸上開判例意旨
      ，本件民事起訴狀繕本之送達上訴人，足使債務人知有債
      權讓與之事實，即已算是債權讓與之通知，是被上訴人依
      上開法條規定，請求上訴人應返還旺旺投資有限公司籌備
      處245萬元，及自94年7月21日起至清償日止，按年息百分
      之五計算之利息，並由被上訴人代位受領，洵屬正當。
陸、綜上所述，本件上訴人所辯渠未積欠旺旺公司籌備處借款及
    旺旺籌備處之借款返還請求權時效已過，為不足採，被上訴
    人之主張尚屬可信。從而，被上訴人主張本於消費借貸及代
    位受領之法律關係，請求上訴人應返還旺旺公司籌備處245
    萬元，及自支付命令送達翌日（即94年7月21日）起至清償
    日止，按年息百分之五計算之利息，並由被上訴人代位受領
    為有理由，應予准許。原審為被上訴人勝訴之判決，並依兩
    造之聲請，各酌定相當擔保金額，分別為「准」、「免」假
    執行之宣告，於法並無不合。上訴意旨指摘原判決不當，求
    予廢棄改判，為無理由，應予駁回。
柒、本件事證已明．兩造其餘主張及攻擊防禦方法，核與本件判
    決結果不生影響，爰毋庸一一論述，併此敘明。
據上論結，本件上訴為無理由，依民事訴訟法第449條第1項、第
78條，判決如主文。
中    華    民    國    98    年    10    月    20    日
                民事第二庭    審判長法  官  邱森樟
                                    法  官  謝說容
                                    法  官  蔡秉宸
以上正本係照原本作成。
如對本判決上訴，須於收受判決送達後20日內向本院提出上訴書
狀，其未表明上訴理由者，應於提出上訴後20日內向本院提出上
訴理由書（須按他造人數附具繕本）。
上訴時應提出委任律師為訴訟代理人之委任狀。具有民事訴訟法
第466條之1第1項但書或第2項之情形為訴訟代理人者，另應附具
律師及格證書及釋明委任人與受任人有該條項所定關係之釋明文
書影本。
                                    書記官  洪麗華
中    華    民    國    98    年    10    月    20    日
                                                      Ｓ


司法院資訊處製作；財團法人民間司法改革基金會備份。
